最高法院刑事判決　　　　　　　　　　　　　　　九十一年度台上字第六三一九號
　　上　訴　人　甲○○
　　選任辯護人　張洪昌律師
右上訴人因違反護照條例案件，不服台灣高等法院中華民國九十一年八月十六日第二
審判決（九十一年度上訴字第一０一六號，起訴案號：台灣桃園地方法院檢察署九十
年度偵字第一一九一三號），提起上訴，本院判決如左：
    主  文
上訴駁回。
    理  由
按刑事訴訟法第三百七十七條規定，上訴於第三審法院，非以判決違背法令為理由，
不得為之。是提起第三審上訴，應以原判決違背法令為理由，係屬法定要件。若上訴
理由狀並未依據卷內資料，具體指摘原判決不適用何種法則或如何適用不當，或所指
摘原判決違法情事，顯與法律規定得為第三審上訴理由之違法情形，不相適合時，均
應認其上訴為違背法律上之程式，予以駁回。本件上訴人甲○○上訴意旨略稱：偵查
中檢察官於民國九十年八月二十七日（星期一）九時三十分偵訊上訴人，然遲至於八
月二十四日（星期五）始電話通知辯護人，而當日內政部警政署航空警察局（下簡稱
航警局）刑警隊人員又遲延至十一時始借提訊問，致辯護人未能全程陪訊，使上訴人
無法受辯護人到場檢證程序公正之保護，是以上訴人在此不得已情形下同意接受訊問
調查，其程序自難謂適法，該筆錄自不得作為不利上訴人之證據。本件同案被告大陸
人士凌文飛、林清華、王美金、蔣開品、池瑋、馬燕云等人均就口卡照片指稱「小林
」之人即為「朱希聖」無誤，然上訴人一再堅稱「小林」另有其人，雙方所言完全不
同，究竟「小林」是否即為「朱希聖」，亦或另有其人，原審未再傳訊關係人戴伯祥
、楊文標、李連歡等人到庭查明真相，顯有重要證據漏未調查之違背法令。退而言之
，上訴人於航警局刑事警察隊九十年八月二十七日借訊時承認「（朱希聖）他並不是
真正幕後主使綽號『小林』，他叫『小朱』，亦是與『小林』一起幫『小林』打點人
蛇事務」「是『小林』將林清華等六人交給我，小朱也在場」而大陸人士林清華等六
人既以指認「小林」即為朱希聖，則除朱希聖於機場交人時在場，是否另有上訴人所
稱「小林」之人士亦在場交人，亦未見原審就此訊問其餘同案被告。況上訴人所稱「
小林」之人顯然並不欲讓上訴人知悉其所經營之「人蛇」事務，因而謊稱林清華等人
初次出國依親，請求上訴人予以協助而已，上訴人失察而誤信其言，原審竟仍以共同
連續行使變造護照罪相繩，自有未盡調查之違法。本件上訴人於原審一再陳明此次僅
係出境香港，受「小林」所託代為照應第一次出境加拿大之林清華等六人，且亦經林
清華等六人於審理中證明，上訴人除於出境時引領驗關出境外，餘均未曾分工涉案，
果係如此，以林清華等六人每人支付四至六萬元美金鉅額之代價，上訴人僅獲一千美
金，且需擔負個人之機票住宿費用，直接闖關，兩相比較顯非合理，有違經驗法則。
原審遽入於罪，亦有適用法則不當之違法等語。
惟查原判決依憑上訴人於警訊及第一審審理中不利於己之部分自白、其他同案被告林
清華、凌文飛、王美金、蔣開品、池瑋、馬燕云之供述，航警局證照查驗隊鑑識護照
報告十份、本案變照護照之變造部分影本、真版護照與本案變照護照之變照部分之對
照照片等證據資料，資以認定上訴人明知林清華、凌文飛、王美金、蔣開品、池瑋、
馬燕云等人，均係大陸地區福建省人士，未向內政部警政署入出境管理局申請許可，
擬偷渡進入台灣地區後，再持變造之中華民國護照搭機出境方式，轉道至加拿大工作
，竟與林清華、凌文飛、王美金、蔣開品、池瑋、馬燕云及台灣地區綽號「小林」、
「小朱」之不詳姓名成年男子、大陸地區綽號「小陳」之不詳姓名成年男子等人，共
同基於犯意聯絡，由林清華、凌文飛、蔣開品各支付美金四萬元、王美金支付美金五
萬元、池瑋、馬燕云各支付美金六萬元及渠等之照片予大陸地區綽號「小陳」之成年
男子，再由「小陳」將照片轉「小林」者，俾其變造中華民國護照供林清華等人使用
，「小陳」者旋於九十年六月二十二日（凌文飛部分）、同年六月二十八日（馬燕云
部分）、同年七月三日（林清華、王美金、蔣開品、池瑋部分），先後自大陸地區福
建省平潭（林清華、凌文飛、王美金、蔣開品、馬燕云部分）、湄洲島（池瑋部分）
，以搭船方式，未經許可將渠等於原判決附表所列之時間偷渡進入台灣地區，再由綽
號「小林」者接送渠等至台北等地暫住，伺機搭乘飛機出境；綽號「小林」者，則另
將林清華、凌文飛、王美金、蔣開品、池瑋、馬燕云等人所有之相片，換貼在由不詳
管道取得之「廖家正」中華民國護照（編號Ｍ00000000號、換貼林清華照片
）、「陳依英」中華民國護照（編號000000000號、換貼凌文飛照片）、「
徐晨恩」中華民國護照（編號000000000號、換貼王美金照片）、「王長榮
」中華民國護照（編號000000000號、換貼蔣開品照片）、「蕭麗卿」中華
民國護照（編號Ｍ00000000號、換貼池瑋照片）、「陳素娟」中華民國護照
（編號Ｍ00000000號、換貼馬燕云照片）上，予以變造，迨同年七月二十日
，即由綽號「小林」及「小朱」者分別帶同林清華等六人前往桃園中正國際機場辦理
出境加拿大手續，再帶同林清華等六人與上訴人會合，應允於事成之後，按人每人給
予上訴人美金一千元為酬，並交付已變造完成之廖家正等人之中華民國護照供林清華
等人，再由上訴人於當日中午十二時許，至財政部台北關稅局海關值櫃台找尋其舊識
之該關值班關員龐超群，要求不知情之龐超群給予方便，帶同渠等自桃園中正機場公
務證照查驗櫃台驗關出境，龐超群乃帶同上訴人及林清華、凌文飛、王美金、蔣開品
、池瑋、馬燕云於同日中午十二時三十分許，自桃園中正國際機場出境公務證照查驗
櫃台驗關出境，俾搭乘中華航空公司ＣＩ∣○○三二號班機前往加拿大溫哥華，詎林
清華等六人持前開變造之中華民國護照冒充係廖家正等人，自桃園中正國際機場出境
公務證照查驗櫃台，魚貫交付負責該櫃台證照查驗之航警局警員覃鴻志查驗，自足生
損害於廖家正、陳依英、王長榮、徐晨恩、蕭麗卿、陳素娟等人及外交部及航警局對
於護照及出入境管理之正確性，嗣為覃鴻志發覺各該護照有異，當場通知龐超群找來
上訴人而查獲，並扣得該變造之護照六本之事實，因而撤銷第一審關於上訴人部分不
當之判決，改判論處上訴人共同連續行使變造護照，足以生損害於公眾及他人罪刑（
處有期徒刑一年，併科罰金新台幣伍萬元，罰金如易服勞役，以新台幣玖佰元即銀元
參佰元折算壹日），已詳述其依憑之證據及論罪科刑之理由。對於上訴人辯謂不知林
清華等六人係大陸偷渡客持變造之中華民國護照出境前往加拿大，並無共同行使變造
之護照云云，認不可採，亦在判決內詳予指駁並說明其理由。原判決所為論述核與卷
證資料相符，從形式上觀察，並無違背法令之情形。查原判決據為判決基礎之九十年
八月二十七日警訊筆錄（偵查卷第一四九頁至一五三頁），於製作前已經檢察官於同
日諭知上訴人選任辯護人張洪昌律師陪同上訴人至航警局接受偵訊（見同上卷第一四
七頁），並無遲誤通知辯護人致妨礙上訴人防禦權之行使，該辯護人雖因故未隨同上
訴人赴該航警局陪訊，然該航警局之員警於等候上訴人選任之辯護人三小時仍未到場
之情形下，經上訴人之同意始開始進行訊問，有該警訊筆錄可證，尚難認對上訴人防
禦權之行使即有妨礙，上訴意旨此部分指摘顯有誤會。又共同實施犯罪行為之人，在
合同意思範圍內，各自分擔犯罪行為之一部，相互利用他人之行為，以達其犯罪之目
的者，即應對於全部所發生之結果，共同負責。上訴人既與大陸地區綽號「小陳」者
、台灣地區綽號「小林」、「小朱」約定由上訴人帶領大陸人士出境，事成後即得朋
分犯罪所得之金額按人每人一千美金，復於桃園中正國際機場自「小林」、「小朱」
處接手並一同帶領大陸人士林清華等六人持變造完成之廖家正等人之中華民國護照，
透過不知情之龐超群自桃園中正國際機場公務證照查驗櫃台驗關出境，原判決認上訴
人係在合同意思內，分擔犯罪行為之一部，並有相互利用他人之行為，以達其犯罪之
目的，應對於全部所發生之結果共同責責，以共同正犯問擬，於法並無不合。至該綽
號「小林」或「小朱」有無帶領大陸人士至桃園中正國際機場與上訴人會合，並不影
響其共同連續變造及連續行使變造護照行為之成立。又刑事訴訟法第三百七十九條第
十款所稱「依本法應於審判期日調查之證據」，乃指該證據在客觀上為法院認定事實
及適用法律之基礎者而言，若非上述情形之證據，其未予調查者，本不屬於上開第十
款之範圍，縱其訴訟程序違背法令，仍應受同法第三百八十條之限制，不得指為違法
。上訴意旨所指各節，或於原判決之主旨不生影響之事項任意指摘，或為原審已審酌
屬認事採證、證據取捨及判斷之範疇，為其職權之適法行使，並無違背證據法則之情
形；或事證已臻明確並無再為傳訊調查必要之事項，亦無上訴意旨所指違背法令之情
形；核與法律規定得為第三審上訴理由之違法情形不相適合，應認其上訴違背法律上
之程式，予以駁回。
據上論結，應依刑事訴訟法第三百九十五條前段，判決如主文。
中      華      民      國    九十一    年     十一     月      七      日
                              最高法院刑事第八庭
                                  審判長法官  莊  登  照
                                        法官  洪  明  輝
                                        法官  黃  一  鑫
                                        法官  魏  新  和
                                        法官  林  秀  夫
      右正本證明與原本無異
                                              書  記  官
中      華      民      國    九十一    年     十一     月     十四     日
